臺灣高等法院花蓮分院民事判決　　　　　 100年度上字第19號
上　訴　人　黃春容
訴訟代理人　林政雄律師
　　　　　　許嚴中律師
被上訴　人　莊雅清
訴訟代理人　林武順律師
上列當事人間請求拆屋還地事件，上訴人對於中華民國100年2月
14日臺灣花蓮地方法院99年度訴字第184號第一審判決提起上訴
，本院於100年7月7日言詞辯論終結，判決如下：
    主  文
上訴駁回。
第二審訴訟費用由上訴人負擔。
    事 實 與 理 由
一、被上訴人主張略以：
  (一)先位之訴部分：按所有人對於無權占有或侵奪其所有物者，
    得請求返還之。對於妨害其所有權者，得請求除去之，民法
    第767條定有明文。緣被上訴人於原審法院97年度執字第915
    3號清償債務強制執行事件中，以新臺幣（下同）528萬元標
    得坐落花蓮縣花蓮市○○段297地號土地（下稱系爭土地）
    ，已於98年7月22日辦妥所有權移轉登記，此有原審法院核
    發之不動產權利移轉證書及土地登記簿謄本可稽。詎上訴人
    未有合法權源，竟在系爭土地上有花蓮市○○路191號違章
    建築物（下稱系爭建物）存在。準此，被上訴人自得本於所
    有權人之地位，依據上揭規定，請求上訴人將系爭建物拆除
    ，並將土地全部返還予被上訴人。又上訴人占用被上訴人所
    有系爭土地，不僅侵害被上訴人所有權，更因而獲有利益，
    被上訴人自得依民法第179條規定請求上訴人返還不當得利
    ，及依民法第184條第1項前段規定請求上訴人負擔侵權行為
    損害賠償責任。茲為求計算之簡便，爰以被上訴人標得系爭
    土地價格年息5%計算上訴人所獲相當於租金之不當得利及損
    害賠償金額。查被上訴人係以528萬元標得系爭土地，依年
    息5%計算，每年不當得利及損害金額為264,000元，折為每
    日723元。從而，被上訴人得請求上訴人自98年7月22日起至
    返還日止按日給付723元。
  (二)備位之訴部分：上訴人如抗辯其所有之系爭建物就坐落系爭
    土地上有合法權源，而認有租賃關係存在，則被上訴人得依
    土地法第105條準用第97條之規定，請求上訴人給付依該土
    地總價10%之租金。查被上訴人係以528萬元標得該土地，如
    以年息10%計付租金，每年租金為528,000元，折為每日1,46
    6元。
  (三)對上訴人抗辯之陳述：
    1.上訴人所提出經公證之租賃契約書，係於97年8月26日公
      證，乃在系爭土地於97年2月1日查封登記後所為，依法對
      拍定人之被上訴人不生效力。至於上訴人雖又提出另一房
      屋租賃契約，陳稱該租賃契約之租期為94年2月1日至104
      年1月31日（簽約日期為92年2月1日），認為應屬事後杜
      撰虛構之情節，因系爭土地原為上訴人（原名為吳黃春容
      ，嗣因與吳聲順之弟吳聲良離婚，而去夫姓）於93年8月1
      6日取得所有權登記，而於94年2月1日移轉登記予當時之
      夫兄吳聲順，殊不可能竟自94年2月1日起（按：應為92年
      2月1日之誤），改由上訴人向其當時之夫兄吳聲順承租該
      土地，況且該土地於97年2月1日即遭法院查封登記，上訴
      人及吳聲順始終未曾提出任何租賃契約予執行法院，自不
      足採。又該公證書所載每月租金36,000元，與該房屋租賃
      契約書所載租金每月為55,000元亦不相符。
    2.縱認於94年有租賃契約之存在，然未經公證且其租賃期限
      逾五年，依民法第425條第2項規定，該租賃契約應無同條
      第1項之適用。
    3.上訴人雖提出房屋稅籍證明，主張系爭土地上之未辦保存
      登記建物即門牌號碼花蓮市○○路191號系爭房屋為其所
      有。然依該房屋稅籍證明記載，該房屋原為二層樓建物，
      一、二層面積均為133平方公尺，惟經原審法院履勘現場
      ，並經花蓮縣花蓮地政事務所測量結果，目前在系爭土地
      上之建物僅為一層，其面積則占用系爭土地全部（土地面
      積為185平方公尺）。因此上訴人主張其具有所有權之房
      屋已不存在，並非目前坐落系爭土地上之建物，而目前坐
      落該土地上之建物，亦非上訴人所稱租地建屋之房屋。從
      而，上訴人抗辯其就系爭土地有租地建屋之租約存在，顯
      然不能成立，法院亦無通知其行使優先承買權之必要。
    4.另上訴人主張有法定租賃權適用之部分，按民法第425條
      之1所定之租賃關係乃屬推定性質，且係在當事人間並未
      另有約定時，始有其適用，若當事人間就租賃關係另有約
      定時，即應以約定之租賃關係為依據。經查上訴人與吳聲
      順間，就系爭土地及房屋已於97年8月26日簽訂租賃契約
      ，並經公證在案。準此，縱認系爭房屋就系爭土地存有法
      定租賃關係，然因另有約定租賃契約，上訴人即不得再主
      張法定租賃關係存在。又上開法條之適用，應以房屋已取
      得所有權移轉登記為要件，上訴人雖提出花蓮縣地方稅局
      函文，主張系爭房屋為其所有，然該房屋稅籍資料並不能
      據以證明上訴人就系爭房屋即為其所有權人。
  (四)並聲明：1.先位之訴部分：上訴人應將坐落花蓮縣花蓮市○
    ○段297地號地上之建物拆除，並將占有之土地全部返還被
    上訴人；另自98年7月22日起至返還日止按日給付被上訴人
    723元。2.備位之訴部分：上訴人應自98年7月22日起至返還
    日止按日給付被上訴人1,446元。3.訴訟費用由上訴人負擔
    。4.並願供擔保請准為假執行之宣告。
二、上訴人答辯略以：
  (一)上訴人為系爭土地之承租人，出租人為訴外人即前所有權人
    吳聲順，租期為94年2月1日至104年1月31日，共計10年，並
    於97年8月26日將前開租賃契約書公證，座落其上之建物門
    牌號碼花蓮市○○路191號（未經保存登記）為上訴人所有
    ，此有房屋稅籍證明可佐。
  (二)系爭土地拍賣時，上訴人為系爭土地之承租人，依土地法第
    104條第1項前段，應通知上訴人是否行使優先承買權，然系
    爭土地於98年6月9日拍定時，並未通知上訴人、踐行此項程
    序，依同條第2項規定，其拍賣不得對抗上訴人。
  (三)上訴人為系爭土地之承租人，縱系爭土地移轉為被上訴人所
    有，依民法第425條，其租賃契約對於被上訴人仍應繼續存
    在，故上訴人對系爭土地為有權占有。
  (四)況且系爭土地與坐落其上之系爭房屋，原同屬於上訴人所有
    ，後上訴人單獨將土地移轉與訴外人吳聲順，依民法第425
    條之1規定，上訴人與吳聲順間即成立法定租賃關係，無需
    雙方間另訂立租賃契約，上訴人所有之房屋在得使用之期限
    內，均享有合法坐落系爭土地上之權源。
  (五)該租賃契約之存續期間為 94年2月1日起至104年2月1日止，
    訂約日為日後補記，因而誤繕記載為92年2月1日。租金自55
    ,000元調整為36,000元，係因當時中正路189號房屋內發生
    電梯夾死孩童之意外事件，影響該二棟房屋之客觀價值及上
    訴人經營糕餅烘培事業，因而調降租金。
  (六)系爭房屋為二層樓建物，與房屋稅籍證明記載相符，房屋使
    用面積部分，因上訴人曾於系爭房屋後方加以擴建，其使用
    系爭土地之面積方較房屋稅籍證明書多出52平方公尺，惟此
    部分仍於原承租契約範圍內，與上訴人所有之系爭建物尚屬
    同一之標的。
  (七)上訴人與系爭土地前手間之租賃契約若對於被上訴人繼續存
    在，則租金金額自應以該租賃契約所約定之金額為準，即每
    月36,000元，但因租賃範圍上包含花蓮市○○段 298地號土
    地及其上建物，該部分租金應予扣除。況依土地法第97條第
    1項規定：「城市地方房屋之租金，以不超過土地及其建築
    物申報總價年息百分之十為限。」，查系爭土地之申報地價
    為每平方公尺7,120元，系爭土地面積為185平方公尺，申報
    總價為7,120*185=1,317,200元，故一年之租金不應超過131
    ,720元，因此被上訴人請求按日給付1,446元之主張亦無理
    由。
  (八)並聲明：1.請求駁回被上訴人之訴及其假執行之聲請。2.訴
    訟費用由被上訴人負擔。3.如受不利之判決，願供擔保請准
    宣告免為假執行。
三、原審審理結果，認上訴人與訴外人吳聲順間僅有經公證之系
    爭租約存在，而上訴人於拍賣前並未主張為系爭土地之承租
    人，自不得主張優先承買權存在，且本件無民法第425條之1
    規定之適用，因認上訴人應將系爭房屋拆除，將土地返還被
    上訴人，並依土地法之規定，以申報地價每平方公尺7,120
    元計算年息5%之相當於租金之不當得利金額每日180元，爰
    判命上訴人將系爭土地上之系爭房屋拆除，將土地返還被上
    訴人，並自98年7月22日起至返還之日止按日給付被上訴人
    180元，被上訴人其餘之訴駁回，及為准免假執行之宣告。
四、上訴人不服原審判決提起上訴，其主張除與原審相同者予以
    引用外，補充略以：
  (一)上訴人得主張依民法第425條之1之規定，與被上訴人成立法
    定租賃關係：
    1.按最高法院93年度台上字第1328號判決：「土地及其土地
      上之房屋同屬一人所有，而僅將土地或僅將房屋所有權讓
      與他人，或將土地及房屋同時或先後讓與相異之人時，土
      地受讓人或房屋受讓人與讓與人間或房屋受讓人與土地受
      讓人間，推定在房屋得使用期限內，有租賃關係。民法第
      425條之1第1項前段定有明文。其立法理由謂：「僅將土
      地或僅將房屋所有權讓與他人，或將土地及房屋同時或先
      後讓與相異之人時，實務上見解，除有特別約定外，應推
      斷土地受讓人默許房屋受讓人繼續使用土地，但應支付相
      當代價，故其法律關係之性質，當屬租賃。」足見出讓人
      將土地及房屋單獨出讓或出讓與相異之人時，該房屋所有
      權人即得於房屋得使用期限內，繼續「合法使用」該房屋
      所坐落之土地。除別有約定外，縱該房屋所有權人須支付
      相當之對價，非可當然「無償使用」該土地，然仍不影響
      其對於房屋坐落土地之「有權使用」，即無不當得利或侵
      權行為之可言。」另最高法院93年度台上字第1792號判決
      、97年度台上字第2447號判決均同此見解。可知，土地及
      其土地上之房屋同屬一人所有，而單獨將土地出讓時，該
      房屋所有權人即得於房屋得使用期限內繼續合法使用該房
      屋所座落之土地。無論雙方有無另訂租賃契約，均不影響
      該房屋座落土地為「有權使用」，無不當得利及侵權行為
      可言。至該土地權利人得依租賃之法律關係，請求房屋權
      利人給付租金，要屬別一問題。
    2.系爭土地與房屋為上訴人於93年8月間向訴外人曾劍琪所
      購入，後上訴人將系爭土地單獨讓予訴外人吳聲順，被上
      訴人於98年7月22日拍賣取得系爭土地，依最高法院73年
      度第5次民事庭會議決意之見解，法定租賃關係繼續存在
      於上訴人與被上訴人之間。又民法第425條之1第2項並規
      定：「前項情形，其租金數額當事人不能協議時，得請求
      法院定之。」顯見本條規範並不排斥當事人間得自行協議
      租金。本件上訴人與訴外人吳聲順即是依照本條意旨，自
      行協議租金，訂立租約，與法定租賃之規範並不違背。
    3.原審判決雖認本件上訴人與吳聲順間既另定有意定租約，
      自無適用民法第425條之1規定推定有租賃關係之餘地，惟
      查，上訴人與吳聲順間另定有租賃契約，雙方之權利義務
      固可依該意定租賃契約而定；然系爭土地既以移轉於被上
      訴人所有，而上訴人與被上訴人間並無任何意定租賃之約
      定，上訴人自得主張系爭房屋受民法第425條之1法定租賃
      之保護，享有合法座落於系爭土地之權源，至被上訴人得
      依租賃之法律關係請求上訴人給付租金，要屬別一問題。
      是原審判決顯然違背本條「保護房屋既得使用權利」之立
      法意旨，及最高法院判例、判決一貫之見解，並明顯忽略
      本條第2項，當事人間本得自行協議租金之規定。亦已疏
      忽系爭土地現已移轉於被上訴人所有，而上訴人與被上訴
      人間並無任何意定租賃之約定，上訴人主張系爭房屋受民
      法第425條之1法定租賃之保護，自屬有據。
    4.倘依原審判決之見解，將造成房屋所有人為確保權益，因
      而與土地所有權人訂立租賃契約後，竟反而使自己無法並
      為主張法定租賃關係而處於更不利之地位，反之，若房屋
      所有人未與土地所有權人訂立任何租賃契約，反可主張法
      定租賃關係之保障之不合理結果。及若上訴人與吳聲順間
      並無訂立契約，則上訴人現在可主張法定租賃關係，擁有
      合法座落於土地上之權利；但上訴人與吳聲順間訂立租賃
      契約後，反無從主張法定租賃權之保障，而必須面臨拆屋
      還地之窘境，此豈合乎本條之立法目的。
  (二)又上訴人依土地法第104條第1項規定，有優先承買權：
    1.上訴人為系爭土地之承租人，租期為94年2月1日至104年1
      月31日，共計10年，此有租賃契約書為證，且雙方為求慎
      重，並於97年8月26日將前開契約公證。故於系爭土地拍
      賣時，上訴人為系爭土地之承租人。
    2.上訴人曾於原審99年12月9日審理程序提出匯款申請書、
      土地銀行放款利息收據，證明確有繳付租金之事實。原審
      不察，竟謂「上訴人又未能提出其有按時支付租金之確實
      證據」等語，已有判決理由與卷內證據不符之違法。
    3.上訴人與訴外人吳聲順間之租賃關係早於94年間即已存在
      ，系爭租賃契約書絕非臨訟製作，業經上訴人提出契約書
      正本供原審法院查明確認，此節並可將該契約書正本送往
      專業鑑定機關，鑑定其作成年份即明。
    4.綜上，上訴人自94年2月1日起即承租系爭土地，系爭土地
      拍賣時，上訴人為系爭土地之承租人，且座落其上之建物
      為上訴人所有，則於系爭土地拍賣時，為追求房地之所有
      權合一，自應依土地法第104條第1項前段，通知上訴人是
      否行使優先承買權。且此優先承買權具有物權之效力，若
      未踐行此項程序，依土地法第104條第2項後段，其拍賣不
      得對抗優先承買人。從而，被上訴人依民法第767條規定
      請求上訴人拆屋還地，顯無理由。
  (三)綜上，被上訴人主張拆屋還地及請求不當得利、侵權行為損
    害賠償，均無理由。至被上訴人得依租賃之法律關係，請求
    上訴人給付租金，要屬別一問題。
  (四)並聲明：1.原判決廢棄。2.上開廢棄部分，被上訴人在第一
    審之訴及假執行之聲請均駁回。3.第一、二審訴訟費用由被
    上訴人負擔。
五、被上訴人答辯除與原審相同者予以引用外，補充略以：
  (一)按「民法第425條所謂出租人將其所有權讓與第三人，係指
    其讓與所有權業已發生而言。如第三人受讓所有權未為取得
    所有權之登記，依民法第758條既不生效力，則承租人與出
    租人間之租賃契約，根本上無對於該第三人繼續存在之可能
    。從而該第三人於受讓所有權時，含有受讓出租人對於承租
    人之一切權利之意思，得繼承租人之地位外，自不得本於該
    條規定行使出租人之權利。」、「民法第425條所定所有權
    讓與不破租賃之原則，應以所有權移轉業已生效為其要件。
    不動產所有權依法律行為移轉者，非經登記，不生效力，原
    審既認定系爭房屋未為保存登記，縱今屬於郭某所有，於出
    租後贈予被上訴人，無從辦理所有權移轉登記，自難認被上
    訴人已取得系爭房屋之所有權，應無民法第425條規定之適
    用。」最高法院40年台上字第672號、69年台上字第720號判
    決分別著有明文。此一法理，於民法第425條之1亦應適用。
    準此，上訴人如主張本件系爭房屋就系爭土地存有法定租賃
    權，即應證明其已取得系爭房屋所有權移轉登記，如上訴人
    就系爭房屋縱有受讓之事實，然因未取得所有權移轉登記，
    依民法第758條既不生效力，則不得本於民法第425條之1規
    定主張法定租賃權存在。查上訴人雖受讓系爭房屋之占有，
    而就系爭房屋有事實上之處分權能，然系爭房屋乃屬違章建
    築，並未為保存登記，上訴人並未取得系爭房屋之所有權，
    自不得抗辯系爭房屋就系爭土地存有法定租賃關係。
  (二)按民法第425條之1所定之租賃關係，乃屬推定性質，且係在
    當事人間並未另有約定時，始有其適用，若當事人間就租賃
    關係另有約定時，即以約定之租賃關係為依據，不再適用法
    定租賃關係。經查上訴人與吳聲順間，就系爭土地及房屋已
    於97年8月26日簽訂租賃契約，並經公證在案。準此，縱認
    系爭房屋就系爭土地存有法定租賃關係，然因另有約定租賃
    契約，上訴人即不得再主張法定租賃關係存在。惟該經公證
    之租賃契約係於97年2月1日查封登記後所為，在上訴人與吳
    聲順間雖生效力，然依法對拍定人之被上訴人不生效力，是
    上訴人亦不得依該租賃契約對被上訴人有所抗辯。
  (三)並聲明：1.上訴駁回。2.訴訟費用由上訴人負擔。
六、駁回上訴之理由：
(一)按系爭土地於97年2月1日經原審法院以97年度執全字第57號
    假扣押事件予以假扣押，嗣於強制執行程序中，被上訴人於
    98年6月9日聲明應買，並於98年7月22日取得所有權辦妥移
    轉登記等情，為兩造所不爭執，核與本院依職權調閱之原審
    法院97年度執字第9153號、97年度執全字第57號民事執行案
    卷相符，自堪信為真實。是本件爭執之重點應為：1.上訴人
    所提與訴外人吳聲順間二份租約是否均有效？2.上訴人就系
    爭土地可否主張優先購買權？3.本件有無民法第425條之1第
    1 項之適用？4.系爭建物占用系爭土地有無正當權源？系爭
    租賃契約是否符合民法第425條第1項之規定，對被上訴人繼
    續存在？5.如上訴人係無權占用系爭土地，被上訴人得請求
    賠償之數額為若干？茲就爭點敘述如下。
(二)上訴人所提與訴外人吳聲順間二份租約是否均有效？
  1.上訴人主張其為系爭建物即未辦保存登記、門牌號碼為花蓮
    縣花蓮市○○路191號房屋之所有人，亦為系爭建物所座落
    之系爭土地之承租人，出租人為訴外人即前所有權人吳聲順
    ，租期為94年2月1日至104年1月31日，共計10年，並於97年
    8月26日將前開租賃契約書公證云云。然查，依上訴人所提
    租約（置原審卷證物袋內，以下簡稱第一份租約）封面記載
    租期為92年2月1日至102年1月31日，惟其內頁契約租期之記
    載為94年2月1日至104年1月31日、每月租金「伍萬仟元」，
    契約最後一行簽約日期則記載為92年2月1日；而系爭土地於
    97年3月3日執行法院前往現場查封時（貼有查封公告）、於
    97年9月1日指界時及於98年6月9日被上訴人應買時，原審執
    行法院均發函通知債務人即前所有權人吳聲順，有原審法院
    97年度執全字第57號、97年度執字第9153號案卷內查封筆錄
    、查封照片、執行筆錄、98年6月9日通知吳聲順就上訴人應
    買一事表示意見函文等可按。惟吳聲順受合法通知後，其與
    上訴人均未曾主張系爭土地有租賃情事或提出任何租約，且
    系爭土地及其隔壁中正路189號房屋同為上訴人占用供經營
    商店使用，執行法院並在系爭房屋貼有查封公告，上訴人自
    不能諉為不知查封拍賣一事，惟遲至98年9月7日原審執行法
    院就是否點交予被上訴人為履勘時，上訴人始主張就系爭土
    地有租賃關係存在，然上訴人並未提出第一份租約以資證明
    ，反而提出其與吳聲順間97年8月26日經公證、租期為97年3
    月1日至104年1月31日止、每月租金36000元之租約（以下簡
    稱第二份租約）以證明就系爭土地有租賃關係，則第一份租
    約是否確於94間即已存在？實堪懷疑。
  2.上訴人雖提出匯款申請書、土地銀行放款利息收據等（原審
    卷第131-142頁）以證明其自94年間起有繳納租金云云。惟
    查，上開匯款申請書是由訴外人吳佩君或吳聲良分別於94年
    9月至95年4月間，按月匯款5萬元、5萬2千元或5萬4千元不
    等之金額至吳聲順在土地銀行花蓮分行之帳戶內，並非由上
    訴人所匯，且匯款金額並不固定，與一般租金之金額應為固
    定者已有不同；況依上訴人提出之第一份租約第3條記載：
    租金每個月「伍萬仟元」，房租付款明細欄記載：「94年2
    月1日起至95年1月31日止，陸拾陸萬元正，吳聲順94/6.15
    收」、「95年2月1日起至96年1月31日止，陸拾陸萬元正，
    吳聲順95.6.20收」，換算租金每月應為5萬5千元，無論租
    金是5萬元或5萬5千元，均顯與上開匯款申請書上所載金額
    不同；又依上開房租付款明細欄記載文義觀之，租金應是由
    吳聲順1次收訖66萬元，則上訴人主張上開匯款申請書各月
    所匯金額為租金云云，顯難採信。至於上訴人提出之土地銀
    行放款利息收據4紙亦僅能證明吳聲順在95年8月、9月間在
    土地銀行貸款及積欠本息之情形，並不足以作為上訴人繳付
    租金予吳聲順之證明。從而，上訴人提出上開匯款申請書、
    土地銀行放款利息收據等，主張自94年間起有繳納租金云云
    ，亦難遽採。
  3.再者，第一份租約收款明細欄中記載「97年2月1日起至98年
    1月31日止，租金陸拾陸萬元，吳聲順97年6月20日收」、「
    98年2月1日起至99年1月31日止、肆拾貳萬貳仟元，吳聲順
    98.5.20」云云，然依上訴人與吳聲順間第二份租約約定，
    自97年3月1日起每月租金為36,000元，則吳聲順收取之租金
    應為451,000元（【55,000+（36,000x11）】=451,000），
    吳聲順豈可能在97年6月20日仍依第一份租約之約定，向上
    訴人收取66萬元之租金？且98年2月1日至99年1月31日收取
    之租金應為432,000元（36000×12＝432000），租約上卻記
    載「肆拾貳萬貳仟元」？準此，足見第一份租約應係臨訟杜
    撰之作，顯非實在。
  4.至於上訴人另提出之第二份租約即其與吳聲順間97年8月26
    日經公證、租期為97年3月1日至104年1月31日止、每月租金
    36,000元，並經公證之租賃契約，查上開租約係於97年8月2
    6日赴原審法院所屬民間公證人許正次公證人處公證之租約
    ，有上開租約在卷可按（原審卷第69頁），自堪信為真實，
    則上訴人主張其與訴外人吳聲順間上開第二份租約之租賃關
    係存在一節，應可採信。
(三)上訴人就系爭土地不可主張優先購買權：
  1.按「基地出賣時，地上權人、典權人或承租人有依同樣條件
    優先購買之權」、「出賣人未通知優先購買權人而與第三人
    訂立買賣契約者，其契約不得對抗優先購買權人。」土地法
    第104條第1項前段、第2項後段固定有明文。準此，土地法
    第104條第1項前段規定承租人之基地優先購買權，必須在基
    地出賣時，仍具租賃關係為前提，始有優先購買權之適用（
    最高法院78年台上字第1897號民事判決參照）。然按「實施
    查封後債務人就查封物所為移轉，設定負擔或其他有礙執行
    效果之行為，對於債權人不生效力，強制執行法第51條第2
    項定有明文，所謂其他有礙執行效果之行為，係指處分行為
    以外，其他足以影響查封效力之行為，例如將查封物出租、
    出借等是，所謂債權人，應兼指聲請執行之債權人及拍定人
    而言。」（最高法院71年度台上字第3636號、94年度台上字
    第1924號判決要旨參照）。
  2.上訴人雖主張其對系爭土地有土地法第104條之優先購買權
    ，但原審法院於拍賣時，未依土地法第104條第1項前段踐行
    告知程序，其拍賣應不得對抗上訴人云云。然查，系爭土地
    拍賣程序中，上訴人或訴外人即債務人吳聲順從未主張上訴
    人為系爭土地之承租人，直至98年9月7日執行法院就是否點
    交為履勘時，上訴人始主張就系爭土地有租賃關係存在，並
    提出上開經公證之第二份租約為證，已如前述，則原審法院
    於拍賣程序進行中自無從得知上訴人為承租人，而得通知上
    訴人優先承買。且系爭土地早於97年2月1日已經原審法院97
    年度執全字第57號假扣押事件查封，依前揭說明，上訴人於
    查封後之97年3月1日始承租系爭土地，復未通知執行法院，
    則債務人將查封物出租，自有礙執行效果，依前開強制執行
    法第51條第2項之規定，上開租約對被上訴人即不生效力，
    無從主張優先購買權存在。
  3.又上訴人所提第一份租約，顯係臨訟偽作，不足採信，已如
    前述，則上訴人亦無從依第一份租約主張優先購買權存在。
    從而，上訴人主張其有優先承買權云云，亦無足取。
(四)本件無民法第425條之1法定租賃之適用：
  1.按土地及其土地上之房屋同屬一人所有，而僅將土地或僅將
    房屋所有權讓與他人，或將土地及房屋同時或先後讓與相異
    之人時，土地受讓人或房屋受讓人與讓與人間或房屋受讓人
    與土地受讓人間，「推定」在房屋得使用期限內，有租賃關
    係，民法第425條之1第1項定有明文。上開規定之立法意旨
    係為避免建物無正當使用土地權源而遭拆除，有損社會經濟
    利益所為之立法，其效力乃「推定」有租賃關係，既屬「推
    定」性質，即係在當事人間未另有約定時，始有其適用，若
    當事人間就租賃關係另有約定時，即應以約定之租賃契約為
    其依據，而毋庸適用「推定」之效果。經查，本件系爭土地
    及其土地上之系爭房屋於93年8月雖同屬上訴人所有，嗣上
    訴人於94年2月1日將系爭土地讓與訴外人吳聲順，土地上之
    系爭房屋並未隨同移轉，有系爭土地異動索引資料在卷可按
    （見原審卷第96頁）。上訴人雖主張有民法第425條之1第1
    項之適用，其占用系爭土地具有正當權源云云。然查，上訴
    人提出之第一份租約應是臨訟製作，已如前述，而第二份租
    約係上訴人於97年3月1日與土地所有權人即訴外人吳聲順訂
    定之租賃契約，則上訴人與訴外人吳聲順間就系爭土地已自
    行訂立上開第二份租約，應以雙方當事人之意定契約為主，
    自無再適用民法第425條之1規定推定有租賃關係之餘地。況
    且，系爭房屋乃隔壁189號房屋之附屬建物，平日供作倉庫
    使用，為被上訴人所自承（本院卷第26頁背面），而隔壁18
    9號房屋已經被上訴人應買並取得房屋所有權，原審另案亦
    已判決上訴人應遷讓上開189號房屋予被上訴人確定，有原
    審99年度重訴字第64號民事確定判決1份在卷可按（本院卷
    第19頁），而系爭房屋為鐵皮造之違章建築，目前閒置中，
    外觀及內部均破舊不堪，有系爭房屋照片可稽（原審卷第56
    -59頁），顯為不具高經濟價值之簡易建築，其拆除對社會
    經濟造成之傷害甚低，亦與前開規定之立法意旨無違。從而
    ，上訴人主張系爭土地有民法第425條之1第1項之適用云云
    ，亦非可採。
  2.上訴人雖以：倘依原審見解，將造成房屋所有人為確保權益
    ，因而與土地所有權人訂立租賃契約後，竟反而使自己無法
    併為主張法定租賃關係而處於更不利之地位，豈合乎上開條
    文之立法目的；且上訴人與吳聲順間租賃契約僅係就租金金
    額自行協議而已云云。惟上開民法第425條之1第1項已明文
    規定為「推定」在房屋得使用期限內，有租賃關係，依其反
    面解釋，若當事人間無受上開法律規定效果拘束之意思時，
    即應尊重當事人之意思，毋庸適用上開規定之法律效果，甚
    為顯然。本件上訴人與訴外人吳聲順間訂立之第二份租約，
    已就租賃期間明文約定為租期「自97年3月1日至104年1月31
    日止」，且無論是第一份或第二份租約，上訴人與吳聲順間
    均無「在房屋得使用期限內」繼續存在租賃關係之意思，彰
    彰甚明。換言之，上訴人與吳聲順間並無依照上開民法第42
    5條之1第1項之規定存在租賃關係之意思，且另行訂立書面
    租賃契約，則上訴人自不能違反上開意定租賃契約於不顧，
    反而主張另依民法第425條之1第1項規定認有法定租賃關係
    之適用。另上訴意旨所稱上訴人僅係與吳聲順間自行協議租
    金數額而訂立租約云云，無視於上開契約就租賃期間之明文
    約定，顯不足採，上訴人徒以前詞置辯，委無可取。
(五)系爭建物占用系爭土地無正當權源，系爭租賃契約對被上訴
    人無民法第425條第1項規定之適用：
  1.按「出租人於租賃物交付後，承租人占有中，縱將其所有權
    讓與第三人，其租賃契約，對於受讓人仍繼續存在。」、「
    前項規定，於未經公證之不動產租賃契約，其期限逾五年或
    未定期限者，不適用之。」民法第425條第1項、第2項分別
    定有明文。本件上訴人固辯稱其與系爭不動產原所有權人吳
    聲順間有租賃關係存在，租賃期限逾五年且契約經公證，其
    租賃契約對本件被上訴人應仍存在而非無權占有云云，並提
    出前開第一份及第二份租約為證。惟查，上訴人所提出第一
    份租約顯係臨訟製作，不足採信，已見前述，況該租約之租
    期為94年2月1日至104年1月31日，但未經公證（詳原審卷第
    64-67頁），依上開民法第425條第2項之規定，自無買賣不
    破租賃原則之適用。至上訴人所提之第二份租約，期間為97
    年3月1日至104年1月31日，並於97年8月26日辦理公證（詳
    原審卷第68-71頁），形式上固符合上開法條之規定，然查
    系爭不動產係於97年2月1日即經原審實施假扣押予以查封，
    並延續至98年7月8日被上訴人經拍賣而取得權利移轉證書為
    止，此經本院調閱原審民事執行處97年度執字第9153號案卷
    、97年度執全字第57號等執行案卷查核無訛。準此，上訴人
    與吳聲順既係於97年3月1日始訂立該租約，因屬執行債務人
    於查封後所為之處分行為，依強制執行法第51條第2項規定
    本不生效力。
  2.退步言之，縱如上訴人所辯經公證之第二份租約係就上述第
    一份租約尚未屆期部分予以公證云云，但其公證之時間點仍
    應於系爭不動產遭查封前，始有買賣不破租賃原則之適用。
    蓋「在長期或未定期限之租賃契約，其於當事人之權義關係
    影響甚鉅，宜付公證，以求其權利義務內容合法明確，且可
    防免實務上常見之弊端，即債務人於受強制執行時，與第三
    人虛偽訂立長期或不定期限之租賃契約，以妨礙債權人之強
    制執行，爰增訂第二項。」，此為前開民法425條第2項之立
    法理由。故倘認執行債務人於遭查封後仍得就逾五年以上之
    租約為公證而適用同條第1項之規定，勢將使第2項之規定成
    為具文，當非立法本意。故上訴人此部分之抗辯於法仍屬無
    據，並無可採。故上訴人主張該租賃關係存在於拍賣之前，
    被上訴人應繼受該租賃關係，有民法第425條買賣不破租賃
    原則之適用云云，洵無可採。綜上，本件上訴人縱與吳聲順
    間就系爭土地訂有第二份租約之逾五年以上租賃關係，但對
    被上訴人已無法繼續主張租賃契約存在於兩造之間，是上訴
    人於被上訴人取得系爭土地所有權後仍繼續占用系爭土地，
    對被上訴人而言即屬無權占有，被上訴人依民法第767條規
    定，主張上訴人所有之系爭建物無權占有被上訴人所有系爭
    土地，其得本於所有權之行使，請求上訴人拆除地上建築物
    ，並將土地返還予被上訴人，為有理由，應予准許。
(六)按因故意或過失，不法侵害他人之權利者，負損害賠償責任
    ；無法律上之原因而受利益，致他人受損害者，應返還其利
    益，民法第184條第1項前段、第179條前段定有明文。所有
    人使用土地，可以獲得租金之利益為社會通常之觀念，則無
    權占用他人土地，造成所有權人因無法使用收益，而受有相
    當於租金之損害。本件上訴人無合法權源，占用被上訴人所
    有之系爭土地，被上訴人依上開規定請求上訴人賠償相當於
    租金之損害，自屬有據。再按基地租金，依土地法第105條
    準用同法第97條規定，以不超過該土地申報價額年息10%為
    限。而該條所謂土地價額，依同法施行法第25條規定，係指
    法定地價。又所謂法定地價，依土地法第148條規定，係指
    土地所有人依該法規定所申報之地價而言，並非指平均地權
    條例第46條所規定之土地公告現值，最高法院88年度台上字
    第108號判決意旨可資參照。至計算相當於土地租金之損害
    金額，尚須斟酌土地之位置、工商繁榮程度、使用人利用土
    地之經濟價值、所受利益、鄰近土地之租金等情事，以為決
    定。查系爭土地96年及99年1月申報地價均為每平方公尺7,1
    20元，公告現值為每平方公尺40,000元，98年6月之前次移
    轉現值或原規定地價則為每平方公尺28,540.5元，有花蓮縣
    花蓮地政事務所土地登記第二類謄本1份在卷可稽（詳原審
    卷第178頁），是被上訴人主張以「98年6月之前次移轉現值
    或原規定地價」作為計算標準，有違土地法之規定，尚非可
    採，應以系爭土地之「申報地價」即每平方公尺7,120元作
    為計算之標準。又系爭土地位置坐落在花蓮縣花蓮市○○路
    旁，堪稱精華地段，為眾所週知之事實，原審因認被上訴人
    因上訴人無權占有系爭土地所受之損害，按土地申報價額年
    息5%計算為允當，且系爭土地之面積為185平方公尺，故本
    件相當於租金之不當得利金額應為每日180元（計算式：7,1
    20×185×5%÷365＝180元，元以下四捨五入），並無不合
    。綜上，被上訴人本於侵權行為及不當得利法律關係請求上
    訴人給付相當於租金之損害即自民國98年7月22日起至返還
    房屋之日止，按日給付被上訴人180元為有理由，逾上開範
    圍之請求，則為無理由，不應准許。
七、綜上，被上訴人依所有權之法律關係，先位聲明請求上訴人
    拆除系爭房屋，將系爭土地返還被上訴人，並依侵權行為及
    不當得利之法律關係，請求上訴人自98年7月22日起至返還
    日止，按日給付被上訴人180元，為有理由，應予准許，逾
    此範圍，則無理由，應予駁回。原審判命上訴人給付及為相
    關准、免假執行之諭知，理由與本院雖有所不同，結論則無
    二致，上訴意旨指摘原判決不當，求予廢棄改判，為無理由
    ，其上訴應予駁回。
八、被上訴人先位聲明既已獲准，其備位聲明自無審酌之必要。
    又本案事證已臻明確，兩造其餘主張陳述及所提之證據，經
    審酌後，或與本件爭點無涉，或於判決結果無影響，爰不逐
    一論述，附此敘明。
據上論結，本件上訴為無理由，依民事訴訟法第449條第2項、第
78條，判決如主文。
中    華    民    國   100    年    7     月    29    日
                  民事庭審判長法  官  何方興
                              法  官  陳秋錦
                              法  官  林碧玲
以上正本係照原本作成。
如不服本判決，應於收受送達後20日內向本院提出上訴書狀，其
未表明上訴理由者，應於提出上訴後20日內向本院補提理由書狀
（均須按他造當事人之人數附繕本）。上訴時應提出委任律師或
具有律師資格之人之委任狀；委任有律師資格者，另應附具律師
資格證書及釋明委任人與受任人有民事訴訟法第466條之1第l項
但書或第2項（詳附註）所定關係之釋明文書影本。如委任律師
提起上訴者，應一併繳納上訴審裁判費。
附註民事訴訟法第466條之1（第1項、第2項）：
對於第二審判決上訴，上訴人應委任律師為訴訟代理人。但上訴
人或其他法定代理人具有律師資格者，不在此限。
上訴人之配偶、三親等內之血親、二親等內之姻親，或上訴人為
法人、中央或地方機關時，其所屬專任人員具有律師資格並經法
院認為適當者，亦得為第三審訴訟代理人。
中    華    民    國   100    年    7     月    29    日
                              書記官  李閔華